【裁判字號】    96,家訴,21
【裁判日期】    970430
【裁判案由】    確認繼承權不存在
【裁判全文】
臺灣屏東地方法院民事判決              96年度家訴字第21號
原      告  戊○○○
            乙○○
            丁○○
上二人共同
法定代理人  甲○○
原  告共同
訴訟代理人  林石猛律師
            蔡坤展律師
上  一  人
複  代理人  張宗琦律師
            庚○○
被      告  己○○
            丙○○
上列當事人間確認繼承權不存在事件，本院於民國97年4 月22日
言詞辯論終結，判決如下：
    主      文
原告之訴駁回。
訴訟費用由原告負擔。
    事實及理由
一、被告經合法通知未於言詞辯論期日到場，核無民事訴訟法第
    386 條各款所列情形，按照同法第385 條第1 項前段規定，
    依原告之聲請，由其一造辯論而為判決。
二、原告起訴主張：
  (一)被告2 人為被繼承人柯瑞雲之子女，柯瑞雲嗣於民國96年1
    月17日死亡，被告及原告柯黃素白為其法定繼承人。惟柯瑞
    雲未去世前，於95年5 月間，被告己○○因與一女性友人過
    從甚密，意圖離棄原配，前往日本與該女性友人同居生活，
    經柯瑞雲於95年5 月至10月間多次嚴詞反對，詎被告己○○
    竟於95年10月間對柯瑞雲惡言相向，並於同年11月間一意孤
    行離棄柯瑞雲，獨自前往日本，且於同年月柯瑞雲前往日本
    探視被告己○○時，更拒柯瑞雲於門外，使柯瑞雲於被告己○○家門外徘徊良久，內心飽受煎熬，至柯瑞雲返國後，終
    日鬱鬱寡歡鮮有言語，如與人言亦常流露悲嘆之情，並於95
    年11月間對家人多次表示被告己○○極為不孝，不願被告己○○繼承其遺產。
  (二)柯瑞雲於95年11月間返國後，因對被告己○○心灰意冷，而
    轉欲前往美國投靠其女即被告丙○○，以聊慰心中寂苦，迺
    95年12月間被告丙○○於電話中，竟對柯瑞雲表示其與其夫
    在美獨立生活，不願柯瑞雲前往美國破壞其生活之和諧，並
    要求柯瑞雲儘量不要與其聯絡，以減少其困擾，被告丙○○
    對柯瑞雲負有扶養義務，卻惡意拒絕履行扶養義務，並意圖
    棄柯瑞雲於不顧，柯瑞雲於兒女兩頭落空情形下，憤而於95
    年12月間表示被告丙○○不得繼承其遺產。
  (三)綜上，足認被告2 人對被繼承人柯瑞雲有重大虐待與侮辱之
    情事，且均經被繼承人柯瑞雲表示其等不得繼承，依民法第
    1145條第1 項第5 款規定，被告2 人對被繼承人柯瑞雲已喪
    失繼承權，為此提起本訴，並聲明：確認被告對被繼承人柯
    瑞雲之遺產繼承權不存在。
三、被告則均未於言詞辯論期日到場，亦均未提出書狀作何聲明
    陳述。
四、按確認法律關係成立或不成立之訴，非原告有即受確認判決
    之法律上之利益者，不得提起之。此觀民事訴訟法第247 條
    前段規定自明。而所謂即受確認判決之法律上之利益，係指
    因法律關係之存否不明確，致原告在私法上之地位有受侵害
    之危險，而此項危險，得以對於被告之確認判決除去之者而
    言（最高法院42年台上字第1031號判例參照）。本件訴外人
    柯瑞雲業於96年1 月17日死亡，原告及被告2 人為柯瑞雲之
    法定繼承人，有戶籍謄本2 份附卷可稽（見本院卷9 、11、
    12及97頁），又原告乙○○及丁○○為被告己○○之子，亦
    有戶籍謄本1 份在卷可佐，則被告2 人對柯瑞雲繼承權之有
    無，不惟涉及原告乙○○及丁○○能否代位繼承，且攸關其
    他繼承人對遺產之管理使用及分割相關事宜之進行，如經法
    院判決確認，當可除去上開不安之狀態，應認有以確認判決
    除去之必要，是原告自得提起本件確認繼承權不存在之訴，
    先予敘明。
五、按當事人主張有利於己之事實者，就其事實有舉證之責任，
    民事訴訟法第277 條定有明文。又剝奪繼承人之繼承權，攸
    關該繼承人財產上之重大利益，繼承人基於與被繼承人一定
    之身分關係而取得繼承權，其地位應受法律保障，茍無喪失
    繼承權之法定事由，任何人包括被繼承人均不得剝奪其地位
    ，此為我民法繼承篇採「當然繼承主義」之當然解釋，從而
    被告是否確有原告所主張民法第1145條第1 項第5 款之喪失
    繼承權事由，依舉證責任分配原則，應由原告負舉證之責。
    因此，原告就所主張被告對被繼承人柯瑞雲有重大之虐待或
    侮辱情事，經被繼承人表示其不得繼承，被告業已喪失繼承
    權，應由原告負舉證責任。經查：
  (一)被告己○○部分：
  1.原告主張被告己○○對柯瑞雲有重大之虐待或侮辱情事，固
    據聲請傳喚被告舅舅黃乾坤、被告己○○之妻甲○○及柯瑞
    雲經營之砂石場股東劉有信為證。證人黃乾坤到庭證稱：伊
    住處離柯瑞雲住家很近，伊經常去柯瑞雲家中聊天，曾聽柯
    瑞雲提到被告己○○外面有個日本女人，伊本身則不曾見過
    ，尤其在柯瑞雲去世前三個月，在聊天時就會聽柯瑞雲在罵
    被告己○○，常說己○○沒有救了，為了女人不要家庭小孩
    ，寧可要那個日本女人，整個心都在那女人身上，伊說過兩
    次不要將財產給己○○繼承，怕己○○拿給日本女人；另柯
    瑞雲曾去過日本一次找己○○，隔天就回來了，因為找不到
    己○○等語；又對於柯瑞雲提到己○○有女人的事，己○○
    只會臉色難看掉頭往外走而已，對柯瑞雲說的話不理會，也
    不會罵柯瑞雲，只是會做自己想做的等語（參本院卷第82、
    83頁）；又證人甲○○證稱：伊在95年5 月間先發現被告己○○有外遇，被告己○○亦曾向其坦承，伊無奈之餘告知婆
    婆，公婆有管教責罵己○○，要求己○○離開那女人，己○○不曾反駁伊外面有女人之事實，只是仍我行我素不予理睬
    ，頂多回一兩句話，表示伊沒有錯，公公柯瑞雲曾於95年11
    月間去日本，有無遇見己○○伊並不清楚，回國後柯瑞雲曾
    提及被告己○○不孝，說一塊錢都不會留給己○○等語（參
    本院卷第85頁）；另證人劉有信證稱：伊與柯瑞雲是工作夥
    伴，為砂石廠股東，與柯瑞雲一起工作有20年了，平常除在
    砂石廠見面外，也常到柯瑞雲家中吃飯，伊在砂石場時常見
    柯瑞雲與己○○吵架，因己○○不愛工作又較無責任感，而
    常被柯瑞雲罵，柯瑞雲常告訴伊擔心死後財產被己○○敗光
    ，並說死後不會將財產留給己○○，伊於約一年半前曾在柯
    瑞雲住處看過二人吵架但原因伊不清楚，己○○因柯瑞雲責
    罵而朝柯瑞雲摔東西，但沒摔到，伊進去後，己○○就離開
    了等語（本院卷第115 頁）。
  2.依上開證人所述，雖可認被告己○○確如原告主張曾因個人
    在外與其他女性過從甚密而與柯瑞雲發生爭執曾遭柯瑞雲責
    罵，且被告己○○並未聽從柯瑞雲規勸，惟被告己○○因其
    婚姻感情問題遭柯瑞雲責罵時，亦多採取消極不理會之態度
    ，並未對柯瑞雲有何暴力或侮辱情事，再者，被告柯瑞雲雖
    曾至日本探訪被告己○○，惟依上開證人黃乾坤證述：柯瑞
    雲沒找到被告己○○，證人甲○○則證述：有無遇見被告己○○伊並不清楚等語，是尚難認被告己○○有拒柯瑞雲於門
    外之情事，是原告主張柯瑞雲日本探視被告己○○時，遭被
    告己○○拒於門外，使柯瑞雲於被告己○○家門外徘徊良久
    ，內心飽受煎熬云云，要屬無據。至證人劉有信上開證述，
    則核與原告提出之主張事由無關，而無審酌之必要。
  3.按民法第1145條第1 項第5 款規定所稱之虐待，乃對被繼承
    人之身體或精神予以痛苦之謂；侮辱，則為對被繼承人之人
    格有毀損而言；至於虐待或侮辱應以重大為必要，重大與否
    ，則應依客觀情狀具體認定之，不得由被繼承人之主觀意思
    決之。本件被告婚後在外仍有與其他女性友人過從甚密之行
    為，固有違夫妻間互負誠實之義務而破壞夫妻間共同生活之
    圓滿及幸福，惟尚難遽認此行為即係當然對父母之身體或精
    神施以痛苦，或對父母之人格有何詆毀之情形致其身心嚴重
    受創。況依證人黃乾坤及甲○○之證述，多係柯瑞雲因被告
    己○○未接受其勸戒而語多抱怨責罵，惟並未具體明確指證
    被告己○○有何重大之虐待或侮辱情形，是尚難僅憑原告片
    面主張，遽認被告己○○有何對柯瑞雲重大之虐待或侮辱之
    情事。
  (二)被告丙○○部分：
  1.原告主張柯瑞雲於95年12月間欲前往美國投靠被告丙○○，
    惟遭被告丙○○於電話中拒絕云云，惟經證人黃乾坤證稱：
    對丙○○與柯瑞雲相處狀況不太瞭解（本院卷第84頁）；證
    人甲○○證稱：伊與己○○結婚約十年，沒看過被告丙○○
    幾次，柯瑞雲有說過要去美國找丙○○，有打電話去過美國
    但伊不清楚通話內容，而柯瑞雲後來也沒有去美國，因為丙○○已結婚，柯瑞雲認為丙○○出嫁後已是別人家的人了，
    是柯瑞雲自己說不要去美國的，說去了不一定會被人家要求
    住宿費用等語（本院卷第86頁）；另證人劉有信證稱：因丙○○結婚後在美國伊不清楚狀況，僅聽過柯瑞雲提到女兒像
    潑出去的水，伊曾提議柯瑞雲至美國住一、二個月，但柯瑞
    雲表示伊沒有地方去等語（本院卷第116 頁），綜合證人所
    述，雖堪認柯瑞雲雖曾以電話聯繫被告丙○○，惟事後並未
    去美國，至其未前往美國之原因則不得而知，又證人甲○○
    雖另證稱：伊印象中丙○○在籌備婚事時，曾與柯瑞雲發生
    爭執，拿訂婚戒指丟向柯瑞雲等語，惟被告丙○○係於92年
    11月14日結婚，有戶籍謄本1 份在卷可參，距原告主張柯瑞
    雲本欲前往美國時間已逾三年，縱認當時二人曾發生爭執，
    然亦不足逕認柯瑞雲不前往美國係因遭被告丙○○拒絕所致
    ，是原告上開主張並不足採信。
  2.原告另主張被告丙○○惡意拒絕履行其對柯瑞雲之扶養義務
    ，對柯瑞雲有重大之虐待情事云云，惟按民法第1117條第1
    項規定，受扶養權利者，以不能維持生活而無謀生能力者為
    限，而同條第2 項僅規定，前項無謀生能力之限制，於直系
    血親尊親屬不適用之，並非規定前項不能維持生活之限制，
    於直系血親尊親屬屬不適用之。是直系血親尊親屬，如能以
    自己財產維持生活者，自無受扶養之權利（最高法院72年度
    台上字第4792號判決意旨參照）。證人甲○○證述：柯瑞雲
    生前係經營砂石場生意等語（參本院卷第86頁），又原告自
    承柯瑞雲去世後留有遺產包括存款新臺幣（下同）49,564,
    254 元、不動產公告現值總價額38,942,422元、投資金額為
    5,110,000 元，遺產總額達93,616 ,676 元，有原告96年3
    月28日之民事陳報狀附卷可佐（參本院卷第7 頁），足見柯
    瑞雲生前資力甚豐，足以自己財產維持生活無虞，則參諸前
    揭法規及判決意旨，本件柯瑞雲自無受被告丙○○扶養之權
    利，是原告主張被告丙○○惡意不履行扶養義務云云，亦顯
    不足採。
  3.綜上，原告主張被告丙○○對柯瑞雲有重大虐待或侮辱情事
    亦不足採信。
六、綜上所述，原告僅空言主張上情，迄今未能舉證證明被告二
    人對於被繼承人柯瑞雲有何重大之虐待或侮辱行為，從而原
    告依民法第1145條第1 項第5 款規定，主張被告二人應已喪
    失其繼承權，而求為確認被告二人對被繼承人柯瑞雲之遺產
    繼承權不存在，即非正當，不應准許。
七、本件事證已臻明確，原告其餘柯瑞雲生前曾表示被告二人不
    得繼承等攻擊方法及未經援用之證據，經本院斟酌後，認為
    均不足以影響本判決之結果，自無一一詳予論駁之必要，併
    此敘明。
八、據上論結，本件原告之訴為無理由，依民事訴訟法第385 條
    第1項前段、第78條，判決如主文。
中    華    民    國    97    年    4     月    30    日
                  家事法庭法  官  林雅莉
正本係照原本作成。
如對本判決上訴，須於判決送達後20日內向本院提出上訴狀並表
明上訴理由，如於宣示後送達前提出上訴者須於送達後10日內補
提上訴理由書（須附繕本）。
中    華    民    國    97    年    5     月    1     日
                          書記官  胡世瑩


司法院資訊處製作；財團法人民間司法改革基金會備份。
